【裁判字號】    86,重上,383
【裁判日期】    890911
【裁判案由】    塗銷土地所有權移轉登記等
【裁判全文】
臺灣高等法院民事判決  八十六年度重上字第三八三號
    上  訴  人  甲○○
    上  訴  人  壬○○
                            .
                              .
    共      同
    訴訟代理人  林月雪律師
    被 上訴 人  申○○      住台北縣鶯歌鎮○○○路一九九號
                卯○○      住台北縣鶯歌鎮○○路黃厝三號
                庚○○      住.
                Ａ○○      住台北縣鶯歌鎮○○路黃厝三號
                己○○      住台北縣鶯歌鎮○○路二四０巷二十一弄二十一號
                戊○○      住.
                黃○○      住台北縣鶯歌鎮○○路二四０巷十二號三樓
                戌○○      住台北縣鶯歌鎮○○路二四０巷二十一弄二十一號
                癸○○      住台北縣中和市○○路四二三巷三十四號三樓
                Ｄ○○      住.
                子○○      住台北縣中和市○○街一四四號四樓
                丙○○      住.
                Ｃ○○      住台北市○○○路○段三０五號三樓
                玄○○      住.
                辛○○      住台北縣三峽鎮○○路○段二七九號
                Ｂ○○      住台北縣三峽鎮○○路○段二七七號
                宙○○      住台北縣板橋市○○路二十四巷十三號
                宇○○      住.
                地○○      住台北縣三峽鎮○○路○段二七七號
                乙○○○    住台北縣瑞芳鎮○○路○段六十八號
                天○○      住.
                亥○○      住台北市○○○路○段三十六巷四十六號
    共      同
    訴訟代理人  詹益煥律師
                梁裕勝律師
右當事人間塗銷土地所有權移轉登記事件，上訴人對於中華民國八十六年七月二十五
日臺灣板橋地方法院八十五年度重訴字第二四二號第一審判決提起上訴，本院判決如
左：
    主    文
上訴駁回。
第二審訴訟費用由上訴人負擔。
    事    實
甲、上訴人方面：
  一、聲明：(一)原判決不利於上訴人部分廢棄。(二)右廢棄部分被上訴人在第一審之訴
      及其假執行之聲請均駁回。
  二、陳述：除與原判決記載相同外，補稱略以：
    (一)被上訴人申○○於伊與上訴人壬○○在民國八十六年九月下旬之談話錄音中，
      自承伊未提出訴訟，是本件訴訟程序不合法。
    (二)本件被上訴人之先祖黃文鎮生有四子大房黃萬鐵、二房黃萬國、三房黃禮（早
      年夭折）、四房黃財，大房黃萬鐵於民國六年五月七日死亡，二房黃萬國與三
      房黃財同時於三十一年三月十日分家，是黃文鎮於三十四年七月九日死亡時，
      二房黃萬國、三房黃財依繼承登記法令補充規定第一條、第三條、第四十三條
      規定已無繼承權，因此黃文鎮所有上百筆之土地均登記為大房所有，又大房黃
      萬鐵生有長子黃則雅（五十五年歿）、次子黃則秀（二十七年八月一日歿）、
      三子申○○、四子黃則雄、五子黃則鏗，其中四子黃則雄於二十四年三月十九
      日入贅蘇氏喪失繼承權，故上訴人於六十八年委託吳易達代書辦理繼承登記時
      ，係以卯○○、黃天賜、酉○○、黃奕協、申○○、黃則鏗六人名義為之。
    (三)而辦理繼承登記時由「黃文鎮派下代表」大房酉○○、二房（應為三房）黃興
      恭、三房（應是二房）黃天文與吳易達代書簽訂委辦土地繼承移轉案件契約書
      ，乃因又第二、三房子孫因不得繼承黃文鎮之財產深感不公，且黃氏土地本就
      有分管，故黃文鎮派下子孫協議依「分管」分割黃文鎮土地，嗣黃家各房成員
      推舉代表人舉行協調會議，決議分管該地耕作者，由該分管人繳納分管地之遺
      產稅及土地增傎稅等費用後，即取得分管地之所有權，而吳易達即依他們的意
      思而辦繼承登記及照分管移轉登記等語。
    (四)因土地價值不同，且分管土地面積亦非全然相等，故於分割系爭土地時，甲○
      ○（第六房）、黃正行（第四房）因取得黃文鎮派下土地較多，於是交付差價
      給酉○○等人，並取得收據。
    (五)臺灣板橋地方法院八十三年重訴九十二號案中酉○○稱交換土地名冊內未打『
      ˇ』係註明所有權未下來，然查該部分即承受人吳仁惠之二五二之五地號，而
      二五二之五地號與二五二之二、二五二之三、二五二之四地號同時在六十九年
      六月二十一日辦理繼承登記，不可能獨缺二五二之五地號之所有權狀，再則若
      『ˇ』只是核對繼承所有權，則被繼承人黃諒盛，受承人黃文鎮派下（三房）
      ，被繼承人黃霸旺，受承人黃文鎮派下（三房），根本與被上訴人無關，為何
      酉○○亦在該名冊上簽「核」字，而交換名冊上其他被繼承人或承受人未記載
      「黃文鎮」，則酉○○不簽「核」字，實則有關黃文鎮部分酉○○簽「核」字
      係在核對「承受人應負擔額」，而『ˇ』是表示已開稅單，在交換名冊第一頁
      即已註記，況且酉○○自承簽「核」字時已在名冊上見到承受人是吳仁惠，曾
      對吳代書異議，而吳代書表示要過戶回來，可見酉○○是指核對交換後之所有
      權狀。
    (六)兩造系爭之土地確有上一代祖先所書寫之分管名冊乙份，而分管名冊上謂「公
      共田」「共業」即該筆土地出租他人耕作，再由六房子孫輪流收租，收租者須
      負責六房之公廳之祖先之祭拜及清掃，故未載明由何人管理。
    (七)查台北縣鶯歌鎮○○段尖山小段三一之一地號之土地，訴外人黃奕風之持分僅
      有三二四之三即三八．四八平方公尺，其在五十四年七月十八日在黃則興仲介
      並見證下，將上開土地全部賣給甲○○，並交由甲○○耕作，倘土地未分管，
      其為何能出賣土地全部。又訴外人黃俊雄於六十九年六月一日曾委託訴外人吳
      易達代書辦理土地移轉登記，並約定承辦費用（包括遺產稅、登記規費及代書
      費）由吳易達負擔，而以台北縣鶯歌鎮○○段尖山小段三二四之五等十二筆土
      地抵繳各項費用及吳易達之酬勞金，惟查上開土地係公同共有，若無分管，黃
      勝雄豈能擅自與吳易達做此約定。酬勞金，而被上訴人與黃俊雄等於八十三年
      六月三十日簽訂協議書，協議同意補償被上訴人：依八十二年公告現值之等價
      過戶同地段二三九、二三九之二、二四０、二四０之一、二四０之二、二四０
      之三、二三四、二三四之三、二三四之七、二三四之九等十筆地號屬甲方所有
      之土地登記給黃文鎮派下員，即黃正誠、黃天文、黃鴻儀三人名下，該協議書
      顯係欲蓋彌彰。
    (八)黃亦敏、黃亦協（第五房）黃垂（第六房）按分管交換土地之約定將渠等名下
      土地移轉給第一房子孫黃俊雄、黃世全，嗣後黃俊雄、黃世全將取得之土地分
      別轉賣他人或自行領取徵收補償費。又上訴人甲○○之母黃垂（第六房），將
      土地移轉登記給黃明聰、黃興恭及酉○○（均第三房），甲○○曾因取得黃文
      鎮派下土地，多於渠移轉予黃文鎮派下成員之土地，故於六十九年九月五日交
      付黃文鎮派下代表酉○○、黃明聰及黃興恭新臺幣（下同）二十萬二千元。另
      第五房子孫黃松村按分管交換土地約定，將名下土地即台北縣鶯歌鎮○○段尖
      山小段（下簡稱尖山小段）四二一之二一地號土地移轉給黃林秋鑾，黃邱玉珠
      及黃則均（第六房）同地號三三六地號之土地則移轉給黃邱玉珠。再黃邱玉珠
      、黃林秋鑾、黃則均及黃霸旺（第五房）黃垂（第六房）亦按分管交換土地之
      約定將渠等名下土地移轉給第三房子孫黃明聰、黃興恭，嗣後黃明聰與黃興恭
      將取得之土地分別轉賣他人或由鶯歌鎮公所征收而領取補償費。又黃天賜、黃
      財鏗、黃奕協（皆歿）與卯○○、黃天賜、申○○（均第三房子孫）將渠等名
      下尖山小段二三三之四及二三三之九地號土地於六十九年十二月三十日移轉登
      記給黃松村，卯○○之子黃世清分別於八十年及八十五年間為黃松村搭蓋鐵皮
      屋（二三三之九地號）及水泥屋（二三三之四地號），在在證明確有分管交換
      土地。
    (九)黃文鎮派下子孫申○○、黃興恭、卯○○、黃明聰、酉○○與詹儉於七十一年
      間塗銷所有權移轉登記事件訴訟中（台灣板橋地方法院七十一年訴字第一七五
      七號），渠等均供述黃家祖業皆有分管之情事。
    (十)五十四年七月十八日，訴外人黃奕風將分管之尖山段尖山小段三十一之一地號
      土地出賣予甲○○；五十四年七月十八日，訴外人黃信義將分管之尖山段尖山
      小段三十一、三十一之一、二六三地號土地，出賣予甲○○；五十四年八月十
      五日，訴外人黃奕雨將分管之尖山段尖山小段二六四、二六三之一地號土地出
      賣予甲○○；五十八年一月一日，訴外人黃奕添所分管之尖山段尖山小段三三
      六地號土地出賣予訴外人邱玉珠。
    (十一)臺灣板橋地方法院八十二年度訴字第一０七七號案中，被上訴人酉○○、宙○
      ○、Ａ○○、己○○均供稱當初協議分三分平分，希望按照協議來處理等語，
      黃天文於八十二年十月二十八日筆錄亦主張依上開協議書第五條約定請求，而
      該案經判決被上訴人敗訴確定，足證前揭協議書係就黃文鎮全部遺產分管分割
      ，非僅限桃園縣土地。另黃天文、黃儀肅、黃相牙、黃劍英、黃超奕亦於八十
      三年重訴字第三號案依上開協議書訴請被上訴人將台北縣鶯歌鎮○○段尖山小
      段土地移轉，並將已變賣部分負賠償責任，益徵協議書就黃文鎮全部遺產由其
      子孫共同平分，非僅限由大房繼承。
    (十二)黃文鎮第二、三房子孫在日據時期已分家不得繼承黃文鎮之遺產，故桃園縣土
      地先由大房辦理繼承登記，再以贈與方式移轉給二、三房子孫，故黃文鎮派下
      子孫協議依「分管分割」黃文鎮土地，並言明嗣後有因涉及黃文鎮公業之處分
      時，應由其三房子孫協議後平均分配，故六十八年委託吳易達代書辦理繼承登
      記時，為減省贈與稅及移轉手續，黃文鎮子孫仍與其他各房子孫（第二大房除
      外），分管互易土地，由其他各房子孫先行取得被上訴人土地，再將土地移轉
      給黃文鎮第二、三房子孫即黃明聰、黃興恭，若當初無此協議，黃興恭、黃明
      聰又未能繼承黃文鎮土地，亦無移轉土地給其他各房子孫，其他各房子孫為何
      要移轉土地給黃興恭、黃明聰。
    (十三)被上訴人八十九年六月十四日所提出附表一其中２６４之２、２６４之３地號
      土地根本未移轉登記予上訴人，附表二尚漏列３６３、２３９之１、２４０之
      ５地號土地移轉登記予被上訴人，且附表一、二之六十九年公告現值均偏高與
      事實不符，況被上訴人遺產稅及增值稅亦由上訴人代繳，被上訴人未計算在內
      ，故被上訴人之計算方式有誤，不足採信。
  三、證據：除援用第一審所提證據外，補提田賦稅單、會議紀錄、分管名冊、估價
      單、戶籍謄本、土地及建物移轉登記書、交換名冊、錄音譯文、遺產稅繳清證
      明書、答辯狀、上訴理由狀、委任狀、收據、杜賣證書等影本各乙件、筆錄影
      本十四件、交換土地名冊影本四件、準備書狀影本二件、合約書影本三件為證
      ，並聲請訊問證人黃明聰、酉○○。
乙、被上訴人方面：
  一、聲明：(一)上訴駁回。
  二、陳述：除與原判決記載相同者外，補稱略以：
    (一)被上訴人與黃俊雄並無交換土地之協議，因而黃俊雄已於八十三年六月三十日
      與被上訴人簽立協議書「六十九年間－－－吳易達誤將土地五筆移轉登記現協
      議歸還，惟有部分已出賣或被徵收，同意補償按八十二年公告現值過戶十筆土
      地歸還」，並約定移轉登記予指定人大房黃正誠、二房黃天文、三房黃鴻儀三
      人名下，並非歸於上訴人所謂分管之「一房或一人名下」，適足反證並無分管
      之事。
  (二)黃氏六房之共有土地約二百筆，何筆土地持分多少，幾乎沒人完全明瞭，吳易
      達「專擅為之」後，雖土地各有出售他人或領取補償費，但被上訴人對三房外
      之他房子孫無權置喙，酉○○雖有將土地移轉予他人，但上訴人有先於酉○○
      將取自酉○○之土地歸還予之，且酉○○個人行為亦不足代表三房全體被上訴
      人，難以之即推定有分管之事。
    (三)上訴人主張被上訴人卯○○之子黃世清為黃松村搭蓋鐵皮屋及水泥屋，縱使屬
      實，既係搭蓋鐵皮屋水泥屋，足見係一介工人，且被上訴人卯○○尚存活未繼
      承，黃世清亦不清楚父輩土地糾紛，自不得以黃世清之受僱黃松村搭違建即推
      定有分管協議。黃氏家族約二百筆土地迄今仍維共有狀態，無何筆土地由任人
      取得全部所有權，與上訴人分管應取得該筆土地全部所有權之主張相違。
    (四)另上訴人所提協議書，係被上訴人（三房內部）就黃文鎮所遺座落桃園縣八德
      鄉之一、七九六地號等九筆土地，協議以抽籤方式分割繼承土地事宜，上開土
      地並非就共有土地協議分管，且與本件系爭土地毫不相干。再六十九年間上訴
      人等委託吳易達代書辦理黃文鎮所遺土地繼承登記事宜，當時吳易達代書和上
      訴人等均不知黃文鎮派下之二、三房依日據時代民事習慣法無繼承權，待送件
      辦理繼承登記時，二、三房因無繼承權而被駁回，上訴人以第二、三房根本不
      得繼承，為何推派代表簽訂契約，推論因有分管情事，顯屬無稽。且上訴人另
      指黃文鎮派下子孫均有同意每房並推派代表酉○○、黃明聰、黃興恭與會不僅
      不知所據何來？且與其上訴理由狀稱各房推派酉○○、黃天文、黃興恭為代表
      與吳易達簽訂委辦土地繼承移轉案件契約書又有差異，前後矛盾顯不足採信。
    (五)三房黃文鎮派下子孫長年居住之祖厝所坐落基地，即二二四之二地號土地竟移
      轉予他房黃松村名下；又依被上訴人所提甲○○提供之分管土地清冊二四０之
      一、二四０之二、二四０之三、二四０之四、三九一、三九三之三、三九三之
      五屬三房分管，何以上訴人及其他共有人未將其持分移轉予三房黃文鎮派下，
      足見上訴人主張分管取得土地毫無根據。系爭鶯歌鎮土地因未分管才會由三房
      派代表與吳易達簽立委辦土地繼承移轉案件契約書，而其文中悉無涉及分管之
      事。又該契約書僅限「委由吳易達代理遺產繼承登記手續」（第一條），根本
      無繼承登記後移轉登記予任何他人之約定，且約定遺產稅由黃文鎮派下子孫負
      擔繳納（第二條），而遺產稅悉由黃文鎮派下子孫全數繳清，始得辦妥繼承登
      記。
    (六)酉○○核對信一代書事務所職員所製作之清冊部分，其關鍵在於該清冊內打「
      ˇ」下寫有「8/17」諸字之函意：於八十五年二月六日準備程序筆錄中，酉○
      ○及吳易達皆稱酉○○係於六十九年八月十七核對的，而系爭土地吳易達於六
      十九年八月二十日受委辦理繼承登記時，其登記為卯○○六人所有之日期為1.
      原因發生日期：三十四年七月九日2.收件日期：六十九年四月十五日3.登記日
      期：六十九年六月二十一日，足見六十九年六月二十一日起吳易達方能領得繼
      承登記為卯○○等六人所有之土地所有權狀。又系爭土地移轉登記為甲○○等
      所有之期日為1.原因發生日期：六十九年七月一日2.收件日期：六十九年十一
      月二十四日3.登記日期：六十九年十二月十二日，足見甲○○之土地所有權狀
      六十九年十二月十二日起吳易達才能領到，確證「六十九年八月十七日」酉○
      ○簽「核」字時能見到之所有權狀係辦妥繼承登記為「卯○○等六人之所有權
      狀」，絕非登記為甲○○所有之所有權狀。
    (七)三房黃文鎮派下六十八年八月二十日委吳易達辦理繼承登記時，黃氏家族共有
      之鶯歌鎮共有土地，其登記名義人、房份如左：黃水圭、黃靜、黃沈麵（大房
      ）；黃戇昧（二房）；黃文鎮（三房）；黃萬基、黃萬言、黃烏傑（四房）；
      黃家齊、黃霸旺（五房）；黃垂、黃諒盛（六房）等，共計十二人共有，六十
      八、九年時十二共有人中僅黃烏傑（四房）、黃霸旺（五房）、黃垂（六房）
      尚存活，其餘九人業已仙逝均未辦繼承登記，除六房黃諒盛子孫於六十九年辦
      妥繼承登記外，其餘均在六十八、九年之十餘年才辦繼承登記，且均非由吳易
      達代書辦理，是六十八、九年間根本不可能由吳易達辦理所謂依分管名冊取得
      分管土地之所有權。再六十八、九年間僅尚存活之黃烏傑（四房）、黃霸旺（
      五房）、黃垂（六房即甲○○壬○○之母）與被上訴人（三房）間之土地有
      相互移轉登記、全係吳易達依甲○○之指示辦理移轉登記，吳易達從中竊得二
      十三筆登記在其子吳仁惠名下（見本院八十四年重上字第二一九號判決所載）
      ，上訴人甲○○、壬○○兄弟（六房黃垂之子）從被上訴人取得二千三百八十
      九坪土地而僅移轉給被上訴人三百四十五坪，黃霸旺（五房；其子為黃英童、
      黃勝雄）從被上訴人取得一千一百六十坪而僅移轉給被上訴人三百四十五坪，
      黃三富、黃正行、黃正治（四房黃烏傑之孫）從被上訴人取得一千七百六十二
      坪，而僅移轉給被上訴人二百七十五坪，尤有甚者黃松山、黃松海、黃松村（
      五房黃家齊之子）竟從被上訴人取得二百零七坪，卻什麼土地亦未移轉給被上
      訴人，可證吳易達受被上訴人委任僅辦繼承登記，而代書辦理黃氏家族土地相
      互移轉登記，毫無標準及章法可循。
    (八)於臺灣板橋地方法院七十一年訴字第一七五七號案、本院七十一年上字第四一
      七五號案中，該二審判決以被上訴人卯○○、申○○、酉○○及證人黃信義、
      蘇新章所稱：共有土地分管、分耕之抗辯各節，均無理由，而駁回被上訴人卯
      ○○、申○○、酉○○等人於該案之上訴，致詹儉獲得勝訴判決確定在案。再
      依上訴人所提出「黃家共有地分管名冊」記載系爭地段二二九、二三九、二三
      四、二三四之二號土地為三房耕作，若依上訴人所言有分管之事實，則前開土
      地應屬三房子孫所有，然詹儉於臺灣板橋地方法院七十一年度訴字第一七五七
      號、本院七十一年上字第四一七五號案卻獲得勝訴判決確定，致被上訴人卯○
      ○、申○○、酉○○須塗銷前開土地所有權移轉登記，顯與上訴人之抗辯相違
      ，故被上訴人卯○○、申○○、酉○○及證人黃信義、蘇新章於前開案件中所
      稱：共有土地分管、分耕，並不能採為黃氏祖業土地之分管事實，上訴人此部
      分之抗辯，委無足採。又臺灣板橋地方法院七十一年訴字第一七五七號及本院
      七十一年上字第四一七五號事件緣於黃氏家族第五房其中一房黃霸旺協同黃烏
      傑藉詞代辦繼承登記騙去原告即同為五房詹儉之印鑑、印鑑證明、戶籍謄本等
      文件，再擅自將詹儉應繼承之土地所有權應有部分以買賣為由移轉登記予被告
      （含三房黃文鎮部分繼承人）等人。上揭事實業由審理法院以「黃霸旺出具之
      證明書載明其向詹儉索取之印鑑證明等文件係專供辦理系爭土地所有權應有部
      分之繼承之用，絕為移作他用，否則願負一切責任等語」。另「黃英童（即黃
      霸旺之子）書寫之同意書亦記載願無條件返還受讓之土地應有部分予原告」，
      而判決被告應塗銷土地所有權移轉登記在案。
    (九)有關臺灣板橋地方法院八十二年訴字第一○七七號及八十三年重訴字第三號判
      決，查黃天文、黃儀肅、黃相牙、黃劍英與被上訴人等同為黃文鎮之子孫，其
      等係依據黃文鎮所生三大房子孫於六十七年十月二十四日所簽訂之協議書請求
      被上訴人履行契約移轉系爭地段土地，並非本於黃家共有地分管名冊，而對被
      上訴人請求，而上訴人又非黃文鎮之子孫，自難以黃文鎮之子孫曾簽訂該協議
      書決定分管分割黃文鎮之公業土地，遽以推定黃氏祖業土地有分管之事實。
    (十)上訴人所提出由上訴人甲○○出具、吳易達為見證人交付酉○○、黃明聰及黃
      興恭三人二十二萬二千元之收據，因吳易達為系爭訴訟之重要利害關係人，其
      署名為該收據之見證人，難以採信。且該收據所載之內容及酉○○、黃明聰及
      黃興恭三人簽名之字跡，顯出自同一人之手筆，而酉○○、黃興恭、黃明聰亦
      否認該收據之真正，從而難認該收據為真正。又上開收據內載「－－－共有土
      地之移轉登記費用相互補償費計二十二萬二千元（共有土地按照分管額全部抵
      銷清楚，嗣後絕無異議）」，惟共有土地之移轉登記費用相互補償費：「移轉
      登記費用」，公家機關按公告現值千分之一徵收登記費，詳核：上訴人甲○○
      （黃垂之子）未經同意取自第三房（即被上訴人）之土地共計二三五七坪，六
      十九年公告現值為五百九十一萬二千零三十七元；而甲○○未經同意自行過戶
      給第三房之土地共計三七七點七坪，六十九年公告現值為一百五十二萬一千三
      百六十二元，將前二項相互核算結果足見：上訴人甲○○未經同意取自第三房
      土地僅須登記費五千九百一十二元；而上訴人甲○○未經同意自行過戶給第三
      房土地僅須繳登記費用一千五百二十一元。則無論係「相加」或是「抵銷」，
      均僅七千餘元或四千餘元，均無二十二萬二千元之數，應不謂係「共有土地之
      移轉登記費用相互補償」，至為明顯。另有關「共有土地按照分管額全部抵銷
      清楚」部分：除無分管外，以移轉當時之六十九年公告現值計算，相差四百三
      十九萬零六百七十五元（即五百九十一萬二千零三十七元減一百五十二萬一千
      三百六十二元之數），與二十二萬二千元差距太多，高達十九點七七倍，相差
      十八點七七倍，焉係「按分管額抵銷清楚」。抑且土地相差一九七九點三坪（
      二三五七坪減三七七點七坪之數），高達六點二四倍，相差五點一二三倍，實
      不合理。
三、證據：除援用第一審所提證據外，提出準備程序筆錄影本二件為證。
丙、本院依職權調閱臺灣板橋地方法院八十一年訴字第一七五七號返還土地案卷、八
    十三年重訴字第三號損害賠償案卷、八十二年訴字第一０七七號履行契約案卷、
    八十三年重訴字第九十二號塗銷土地所有權移轉登記案卷，並向臺北縣樹林地政
    事務所函查系爭土地申請移轉登記之全部資料、向臺北縣鶯歌鎮公所函查臺北縣
    鶯歌鎮○○段尖山小段二五五之二地號土地之徵收補償款金額。
    理    由
壹、程序方面：
一、本件原被上訴人酉○○於本院訴訟進行中，八十九年三月二日死亡，法定繼承人
    為寅○○、庚○○、丁○○、午○○、巳○○、辰○○及未○○等七人，其中除
    庚○○外皆已拋棄繼承，有戶籍謄本七件、繼承系統表、准予備查之函示等影本
    各乙件附卷供參；另原被上訴人丑○○於八十九年四月二十六日死亡，法定繼承
    人即被上訴人辛○○、Ｂ○○、宙○○、宇○○、地○○、乙○○○、天○○及
    亥○○等八人，亦已提出戶籍謄本八件、繼承系統表影本乙件附卷足稽，爰分別
    依庚○○及辛○○、Ｂ○○、宙○○、宇○○、地○○、乙○○○、天○○、亥
    ○○等具狀聲明承受訴訟，核無不合，應予准許。
二、上訴人雖主張被上訴人申○○曾自承未提起本件訴訟，然申○○本人業於八十九
    年六月十四日到庭表明提起本件訴訟請求上訴人返還土地之意，上訴人以此爭執
    訴訟程序不合法，顯不足採。
貳、實體方面：
一、本件被上訴人主張：如原判決附表一至四之土地為卯○○、黃天賜、酉○○、黃
    奕協、申○○、黃則鏗繼承自先祖黃文鎮而來，被上訴人Ａ○○、己○○、戊○
    ○、黃○○、戌○○為黃天賜之繼承人，被上訴人庚○○為酉○○之繼承人，被
    上訴人癸○○、Ｄ○○、子○○、丙○○、Ｃ○○、玄○○為黃奕協之繼承人，
    被上訴人辛○○、Ｂ○○、宙○○、宇○○、地○○、乙○○○、天○○、亥○
    ○為黃則鏗之繼承人，六十九年間卯○○等六人委託代書吳易達辦理共約一百多
    筆土地之繼承登記事宜，嗣辦理繼承完畢，吳易達竟依據上訴人甲○○提供之不
    實交換土地資料，誤將原判決附表一至四所示土地以買賣為原因，移轉登記予上
    訴人，實則兩造間並無買賣關係之存在，亦無分管互易約定。從而，上訴人對上
    開土地即無占有之權源。又原判決附表四所示土地經移轉登記予上訴人甲○○，
    復為政府機關徵收，其領取補償費乃無法律上之原因而受有利益，致被上訴人受
    有損害。為此爰依民法第七百六十七條請求上訴人應分別將如原判決附表一、二
    所示土地所有權移轉登記予以塗銷，並依第一百七十九條規定請求上訴人甲○○
    分別給付被上訴人如附表五所示金額。（原判決駁回被上訴人就附表三土地之請
    求及土地所有權移轉登記假執行之聲請，未據其聲明不服因而確定。）
二、上訴人則以：兩造間確實沒有買賣關係存在，惟有分管協定，蓋兩造為台北縣鶯
    歌鎮黃氏宗族成員，因祖先遺有多筆土地，故原由六大房訂有分管契約；六十九
    年間宗族成員委託訴外人即代書吳易達辦理所有權移轉登記手續，將宗族土地統
    一處理，依分管人取得所有權之原則，由各房互相移轉所有權，對不足部分並給
    付土地移轉差額之補償費，兩造於土地所有權移轉後，上訴人已給付土地移轉差
    額之補償費予被上訴人等人，並經其代表蓋印及簽收收據後，於六十九年十月二
    十四日前由上訴人繳納增值稅並辦理移轉登記；代書吳易達既為被上訴人之代理
    人，縱為無權代理，亦有表見代理適用，其所為意思表示內容如有錯誤，被上訴
    人自六十九年十二月三十日移轉登記與被告後，迄至八十五年六月五日始提起本
    件訴訟，顯已逾一年撤銷權之除斥期間，且自該意思表示後，業已經過十年，亦
    不得為撤銷之意思表示。又本案至今已逾十五年，被上訴人之請求自已罹於時效
    等語置辯。
三、經查原判決附表一二四所示土地，原為被上訴人卯○○、申○○、及訴外人黃天
    賜、黃奕協、黃則鏗、庚○○之被繼承人酉○○之祖先即訴外人黃文鎮所有，嗣
    於六十九年間，卯○○等六人與上訴人委託訴外人即代書吳易達辦理系爭土地之
    繼承登記事宜，而將系爭土地分別登記為被上訴人卯○○等六人分別所有，嗣後
    吳易達並以卯○○等六人名義，將附表一所示土地移轉登記予上訴人壬○○，將
    附表二、四所示土地移轉登記予上訴人甲○○（原判決附表二編號十八之土地面
    積經原法院於八十六年九月二日裁定更正為「一六六八」平方公尺）而附表四所
    示土地復於七十八年四月二十八日為台北縣鶯歌鎮公所徵收，由上訴人甲○○領
    取地價補償費，業據被上訴人提出戶籍謄本二十份、土地登記簿謄本二十五份、
    繼承系統表、委辦土地繼承移轉案件契約書、協議書影本一份為證，並為上訴人
    所不爭執，自堪信為真實。又本件兩造就系爭土地並無買賣關係存在均不爭執，
    兩造間爭執要旨在於：兩造就系爭土地是否訂有分管契約，上訴人是否因此取得
    系爭土地所有權？
四、按所有人對於妨害其所有權者，得請求除去之，民法第七百六十七條定有明文。
    又已登記不動產所有人之除去妨害請求權，雖不在司法院大法官會議釋字第一０
    七號解釋範圍內，但依其性質，亦無民法第一百二十五條消滅時效規定之適用，
    司法院大法官會議釋字第一六四號解釋著有明文。經查本件被上訴人既主張其為
    已登記不動產之所有權人，而行使除去妨害請求權，則揆諸前揭說明，並無民法
    第一百二十五條消滅時效規定之適用，其請求權並未罹於時效，是上訴人此部份
    所辯，並無理由，合先敘明。
五、上訴人雖辯稱係基於分管協議取得系爭土地所有權，並提出分管定界合約字、被
    上訴人存證信函及信封、黃文鎮繼承費用負擔清冊、台北縣稅捐稽徵處土地增值
    稅繳納通知書、台北縣稅捐稽徵處田賦實物繳納通知單、土地移轉登記費用相互
    補償費收據、分管名冊影本為證。然查：
  (一)上訴人所提分管定界合約字影本一份（原法院卷外放證物袋證物二），係日據時
    期大正八年（即民國八年）三月五日所簽立，載明「：：黃文鎮外八名（按即指
    包括黃文鎮共計九人之意）卓晉元外六名：：合夥明買陳家之土地在海山堡尖山
    庄土名尖山之地：：右之土地係是黃文鎮外八名應得也：：右之土地係是卓晉元
    外六名應得也：：當堂同公明人實地面踏界址立石為界日後請官分割各人應得要
    持分交換清楚：：」，依其文意，係指黃文鎮等人與卓晉元等人合夥買受坐落於
    海山堡尖山庄土名尖山土地之分管協議，而非黃文鎮與其餘八人之分管協議。又
    分管界定合約字後另附記載「字、地番、地目、甲數、敵要（按應係『摘要』之
    誤）、所有者」多紙，惟該等清冊並無無何關於分管事實之記載，更無二五四、
    二五五地號共零點三○一八公頃歸上訴人之祖父黃深淵分管之記載，從而尚難以
    該合約之記載，認定兩造間有何分管契約存在。
  (二)上訴人又稱上一代祖先確有書寫分管名冊（上證十），然為被上訴人否認之，參
    諸上訴人甲○○於本院八十四年重上字第二一九號事件八十四年十二月二十六日
    準備程序曾稱「沒看過（上一代分管契約），只是聽上一代說而已」，竟於嗣後
    又能提出上一代分管名冊，而上訴人壬○○自陳：「我們這一代沒有簽分管契約
    ，上一代有簽，當初分管時，大家都同意，但僅六、七成的人出席會議，目前我
    們無法提出分管契約書原本」等語，此經本院調閱該案卷查明無訛（筆錄影本附
    原法院卷第一五四頁），則上訴人既無法提出原本，尚難證明該文書真正，且該
    清冊內僅約略記載地號、地目、面積、摘要及所有者，並未記載分管之事實，其
    中部分土地摘要並未說明使用用途，如全部土地有分管之事實，自應明確記載由
    何人管理，尚難以該名冊作為分管之證據。又吳易達代書亦證稱「當初沒有拿分
    管契約給我看，都是經過甲○○『口述』告訴我那一筆土地是何人耕作分管，於
    是我就依他們意思而辦理繼承登記及照分管移轉登記」等語（見本院八十四年度
    重上字第二一九號筆錄，附於原法院卷第一九七頁），顯見吳易達係受甲○○指
    示辦理分管移轉登記，尤其黃氏家族土地數目龐大，共有人眾多，如有分管協議
    ，衡情必有完整之交換契約，並經全體共有人同意，非僅部分共有人所能決定，
    故上訴人執此主張為分管證明尚不足採。
  (三)又上訴人提出土地移轉登記費用相互補償費收據二紙（上證二十九），首段各載
    明：「茲收到黃正行先生與三房被繼承人黃文鎮派下員共有土地之移轉登記費用
    相互補償費，計新台幣參拾柒萬柒仟捌佰肆拾伍元（共有地按分管額全部抵銷清
    楚，嗣後絕無異議）」或「茲收到甲○○先生與三房被繼承人黃文鎮派下員共有
    土地之移轉登記費用相互補償費，計新台幣貳拾萬貳仟元（共有地按分管額全部
    抵銷清楚，嗣後絕無異議）」，署名部分則均載「收取人：大房代表酉○○、二
    房代表黃明聰、三房代表黃興恭、見證人吳易達」，書立日期為六十九年九月五
    日。惟查被上訴人酉○○則否認該收據為其所簽立，且酉○○、黃興恭於本院八
    十四年重上字第二一九號塗銷土地所有權移轉登記事件，於八十五年二月六日準
    備程序中分別陳稱：「（酉○○稱）名字不是我簽的，印章也不是我的，我也沒
    有收到這筆錢，我確實沒有簽名，也沒有代黃興恭他們蓋章」、「（黃興恭稱）
    我沒收到錢，印章也不是我的」，業經本院調閱該案卷查明無訛，並有筆錄影本
    一份附卷可稽（原法院卷第二五一、二五二頁）。而訴外人吳易達雖為該收據之
    見證人，並曾於上開事件證述黃文鎮土地有分管約定，但吳易達為經辦系爭土地
    移轉之人，兩造爭執者即為其辦理系爭土地移轉之合法性，況於上開事件中尚涉
    及其將部分原為黃文鎮所有土地移轉登記為其子吳仁惠名義之糾紛，自屬訴訟之
    重要利害關係人，所作見證人及其另案證詞，均難憑採，是以其等三人是否收受
    相互補償費滋有疑問，至上訴人所提酉○○與甲○○夫妻對話之錄音帶及譯文，
    即使不論該錄音內容真實性，參諸其譯文，酉○○並未承認收受款項，且亦難以
    其個人行為認係代表三房全體。是據此尚不足以證明兩造間有何分管協議移轉、
    補償存在。
  (四)上訴人又提出被上訴人存證信函及信封、黃文鎮繼承費用負擔清冊影本（原法院
    卷外放證物袋證物三），主張被上訴人卯○○及訴外人黃天賜曾於六十九年一月
    間，寄發存證信函予各房，通知辦理系爭土地繼承登記事宜，惟查被上訴人則否
    認系爭存證信函及其附件黃文鎮繼承費用負擔清冊為被上訴人所寄發，上訴人復
    未能就系爭存證信函及其附件之真正舉證證明，從而該存證信函尚不足以證明兩
    造間確實有分管契約存在。
  (五)上訴人另稱基於分管，除按時繳納田賦，並替黃文鎮派下子孫代繳田代補稅金，
    提出台北縣稅捐稽徵處田賦實物繳納通知單、各項稅捐統一補發稅單（八十五年
    十月四日上訴人於原法院庭呈、原法院卷外放證物五），惟查田賦之徵收，為稅
    捐機關對於系爭土地實際使用人之公法上行為，並非對土地所有權人予以課徵，
    故縱系爭土地之田賦由上訴人繳納，亦不足證明對系爭土地得取得所有權。又上
    訴人自陳為取得完稅證明以領取土地所有權狀，而為黃文鎮派下子孫代繳田代補
    稅，乃屬其為達領取系爭土地權狀所為，仍無法證明系爭土地先前曾有分管約定
    。再者上訴人雖提出台北縣稅捐稽徵處土地增值稅繳納通知書（八十五年十月四
    日上訴人庭呈、本院卷外放證物三），惟查據此僅足以證明上訴人甲○○有繳納
    土地增值稅之事實，亦不足以證明兩造間就系爭土地有何分管協議或買賣關係存
    在之事實。
  (六)上訴人另抗辯：前開契約書內約定遺產稅由黃文鎮派下子孫負擔，然其派下子孫
    無力負擔，又土地分管情形極為複雜，嗣由黃家各房推舉代表人舉行協調會議，
    基於交換土地應有部分及耕作方便，決意分管該地耕作者，由該分管人繳納分管
    地之遺產稅及土地增值稅等費用後，即取得分管地所有權，黃文鎮派下子孫係全
    體同意云云。惟觀之六十八年八月二十日之委辦土地繼承移轉案件契約書（上證
    二十五），僅限「委由吳易達代理遺產繼承登記手續」（第一條），並無繼承登
    記後移轉登記予任何他人之約定。且約定遺產稅由黃文鎮派下子孫擔繳納（第二
    條），則遺產稅須由黃文鎮派下子孫全數繳清後，始得辦妥繼承登記。吳易達於
    本院八十四年重上字第二一九號事件中亦稱：黃文鎮派下之遺產稅，不是伊出錢
    繳的，伊只是代辦而已等語。足見並無黃文鎮派下子孫無力負擔遺產稅情事。而
    前案八十五年二月六日準備程序筆錄，有關酉○○之供詞如左：「（問：有無委
    託吳易達辦理系爭繼承登記？有無以過戶土地為代繳遺產稅之代價？）酉○○答
    ：有委託吳易達辦理繼承登記，代價就只有手續費等，我們都已付清，並沒有說
    以過戶土地給他為代繳稅金之代價。」「（問：當時有無經全體共有人之同意？
    ）酉○○答：當時我們各房都有同意，我是大房。」則酉○○所陳述係指「委託
    吳易達辦理繼承登記」，且甲○○於該案原審（台灣板橋地方法院八十三年度重
    訴字第九十二號）證稱：「（以前）協調分管土地的會議約有六房中七成的所有
    人參加，並未全到齊，．．．當初協調會有說部分繼承人所耕種的土地尚有其他
    繼承人的持分存在，基於『交換土地應有部分及耕作的方便』，遂同意耕作土地
    人分管該地，由其繳納遺產稅，分管人繳納遺產稅後，即取得土地所有權。」（
    見該原審卷第一○一頁正反面）並無上訴人所指於繳遺產稅及土地增值稅等費用
    後，即取得所謂分管地所有權，係經黃文鎮派下全體同意之事。
  (七)另上訴人所謂酉○○核對信一代書事務所職員所製作之清冊（上證三十六），即
    係核對交換後之所有權狀云云，惟該清冊內打「ˇ」下均寫有「8/17核」諸字。
    而酉○○、吳易達於本院八十四年度重上字第二一九號八十五年二月六日準備程
    序中均證稱清冊之核對在六十九年八月十七日等語（原法院卷第二三八頁正、背
    面）。又黃文鎮遺產之系爭土地，吳易達係於六十八年八月二十日受委任辦理繼
    承登記，登記為卯○○六人所有，依土地謄本之記載，登記日期為六十九年六月
    二十一日，則自六十九年六月二十一日起吳易達方領得『繼承登記』為卯○○等
    六人所有之土地所有權狀。而系爭土地移轉登記為上訴人等所有，依土地謄本之
    記載，登記之日期為六十九年十二月十二日，則上訴人之土地所有權狀自六十九
    年十二月十二日起吳易達才能領到，故六十九年八月十七日黃亦敏簽「核」字時
    能見到之所有權狀，依前所述，應係辦妥繼承登記為「卯○○等六人之所有權狀
    」，非登記為「上訴人所有之所有權狀」，則上訴人抗辦酉○○是核對甲○○等
    之所有權狀云云，自無可取。
  (八)上訴人復稱被上訴人卯○○、申○○、庚○○之被繼承人酉○○與詹儉於七十一
    年間台灣板橋地方法院塗銷所有權移轉登記訴訟事件，與上訴人同屬黃文鎮派下
    子孫第二房黃明聰，具狀主張黃家祖業有分管之情事，嗣後被上訴人卯○○、申
    ○○、酉○○即委任吳宏山律師上訴，其上訴理由亦主張黃家祖業早已分管。且
    證人黃信義（即第一房黃致誠派下子孫）及蘇新章亦稱：當時對土地只有分管，
    持分共有，分管耕作而已，足證黃氏祖業土地有分管事實。經查被上訴人卯○○
    、申○○、庚○○之被繼承人酉○○與詹儉於七十一年間台灣板橋地方法院塗銷
    所有權移轉登記訴訟事件，固曾主張有分管之情，惟此為其等於訴訟中之攻擊防
    禦方法，嗣經本院以被上訴人卯○○、申○○、酉○○及證人黃信義、蘇新章所
    稱：共有土地有分管、分耕之抗辯各節，均無理由，而駁回被上訴人卯○○、申
    ○○、酉○○等人於該案之上訴，致詹儉獲得勝訴判決確定在案，業經本院調閱
    台灣板橋地方法院七十一年度訴字第一七五七號、本院七十一年上字第四一七五
    號卷查明屬實，甚而依分管名冊（上證十，外放證物）均記載系爭地段二二九、
    二三九、二三四、二三四之二號土地為三房耕作，若依上訴人所言由分管者取得
    土地所有權者，則前開土地應屬三房子孫所有，然詹儉於前開台灣板橋地方法院
    七十一年度訴字第一七五七號、本院七十一年上字第四一七五號塗銷所有權移轉
    登記訴訟事件，卻獲得勝訴判決確定，致被上訴人卯○○、申○○、酉○○須塗
    銷前開土地所有權移轉登記，顯與上訴人之抗辯相違，故卯○○、申○○、酉○
    ○及證人黃信義、蘇新章於前開案件中所稱：共有土地有分管、分耕，並不能採
    為黃氏祖業土地有分管事實之有利證據，上訴人此部分之抗辯，亦不足採。
  (九)上訴人再抗辯黃文鎮派下子孫協議分割黃文鎮土地，並言明嗣後涉及黃文鎮公業
    土地之處分時，應由其三房子孫協議後平均分配，有六十七年十二月二十四日協
    議書可稽（上證二十三，外放證物），可知黃氏土地確有分管，而黃文鎮之次子
    黃萬國之子孫黃天文、黃儀肅、黃相牙、黃劍英依該協議書對被上訴人請求移轉
    系爭地段土地，亦經台灣板橋地方法院以八十二年度訴字第一０七七號判決被上
    訴人敗訴確定在案，足證協議書就黃文鎮全部遺產分管分割，非僅限桃園縣土地
    云云，惟查黃天文、黃儀肅、黃相牙、黃劍英與被上訴人等同為黃文鎮之子孫，
    且黃天文、黃儀肅、黃相牙、黃劍英係依據黃文鎮所生三大房子孫於六十七年十
    二月二十四日所簽訂之協議書請求被上訴人履行契約移轉系爭地段土地，為上訴
    人所自承，復經本院調閱台灣板橋地方法院以八十二年度訴字第一０七七號卷查
    明屬實，顯見黃天文、黃儀肅、黃相牙、黃劍英並非本於「黃家共有地分管名冊
    」或黃霸旺所留之分管名冊，而對被上訴人請求，而上訴人既非黃文鎮之子孫，
    自難以黃文鎮之子孫曾簽訂該協議書決定分管分割「黃文鎮之公業土地」，遽以
    推定黃氏祖業土地有分管之事實，上訴人此部分之抗辯，亦不足採。
  (十)再查本院八十四年重上字第二一九號事件調查時，證人黃奕風於八十四年十一月
    二十八日結證稱：「是自八十六年繼承下來，當時根本沒有分管，只是馬路邊的
    說要分管，而我們其他人並沒有同意分管。而且土地過戶給我，我也不知道，我
    要他們把土地過戶回來也不願意。而吳代書是人家要他辦理的。今天黃家訴訟都
    是五房造成的，而且又有稅金我繳納十幾年，所有權還在他們那裡，稅金繳那裡
    我也不知道。我沒有拿印鑑證明，我也不知道過戶的事，且印章是吳代書辦繼承
    時即刻好的印章，我沒有交印章，所以印章是在吳代書處即有。」等語，有該筆
    錄影本附卷（原法院卷第一八三頁背面、第一八四頁），足證並無分管之事實，
    且黃奕風辦理繼承登記時吳易達代書即代刻印章持有使用，黃奕風連如何取得土
    地亦不知。何況黃奕風於被上訴人向台灣板橋地方法院提起八十五年度訴字第一
    六四號塗銷所有權移轉登記之訴，亦與被上訴人和解，返還土地，有和解筆錄附
    卷可稽（被上證一），上訴人抗辯黃奕風將土地賣給甲○○，並交由甲○○耕作
    ，顯有分管云云，自不足採。
  (十一)證人黃俊雄於上開事件調查時，於八十四年十一月七日結證稱：「是我委託代書
    辦理移轉登記，印章是我的，名字不是我簽的。當初吳代書於六十九年幫我們辦
    理移轉登記，但是我們沒有錢，所以我們談條件說辦好以土地給他做為報酬，而
    土地是以契約書上所寫的坪數，但一直到八十二年間才辦好，可是我們也再付一
    百九十幾萬元的稅金。在這期間吳代書一再拖，我們在八十一年左右有以電話催
    ，但是他說沒有錢繳稅金，所以到了八十二年間我們全部付了一百九十八萬多元
    的遺產稅。作為酬勞的土地還沒有移轉給吳代書。原來我們只是說給他一筆，該
    筆也已經移轉了。至於契約書上所寫的十二筆土地，還沒有給，代書也沒有說。
    當初是等辦好了再給他，可是之後也沒有說。只是以我們自己的持分額給代書做
    酬勞，至為別人的部分我們沒有權利答應，至於代書沒向我們要是因為尚未完全
    辦好移轉登記。後來代書有無移轉一些土地給我們不知道，也沒告訴我們。八十
    二年間辦的移轉登記有一百多筆，有無包括別人土地我不知道，『系爭土地沒有
    協議分管』，協議書是我簽的，內容是吳代書辦土地登記時把上訴人（按指本件
    被上訴人）的土地辦到我名下，要我還他們，而經過我核對，有辦錯的，我就還
    給上訴人（指本件被上訴人）。」等語，有該筆錄影本附卷（原法院卷第一八七
    頁背面、第一八八頁），足見並無協議分管之事實，且黃俊雄欲給吳易達代書之
    報酬係其應有部分土地，吳易達將被上訴人之土地移轉給黃俊雄，黃俊雄發覺錯
    誤後返還予被上訴人，亦有協議書一紙附卷為憑（本審卷一第九五頁）。至該協
    議書約定將土地移轉被上訴人或其被繼承人所指定之訴外人大房黃正誠、二房黃
    天文、三房黃鴻儀三人名下，既非如上訴人所稱歸於分管之一房或一人名下，且
    屬其內部關係，上訴人以此遽論有分管協議，乃臆測之詞，自不足採。
  (十二)上訴人雖再稱各大房間互有移轉土地情事，甚有出售他人土地及領取補償費，訴
    外人即卯○○之子黃世清尚為訴外人黃松村於其取得之土地上搭蓋鐵皮屋云云，
    然查系爭土地除被徵收者外，猶仍維持共有狀態，顯與上訴人所稱全體分管協議
    交換土地分管使用者取得該筆土地全部所有權相違，縱有部分子孫移轉其應有部
    分，仍難認定全體子孫有交換土地之協議。
六、上訴人又辯稱：被上訴人以委任代書誤將土地移轉予上訴人為由，對上訴人起訴
    ，其意似認其委任代理人因意思表示錯誤致移轉土地予被上訴人，惟民法第九十
    條規定撤銷權除斥期間為一年，本案已逾十五年餘，被上訴人對之無撤銷權云云
    。惟查本件被上訴人係本於所有權依民法第七百六十七條規定，請求上訴人塗銷
    土地所有權移轉登記，並非主張意思表示錯誤而行使撤銷權，是上訴人所辯，並
    不可採。
七、上訴人另抗辯：黃氏家族全體同意委由吳易達辦理繼承及移轉登記，且被上訴人
    等人將其印鑑及相關證件等交付予訴外人吳易達，令上訴人信賴吳易達有代辦移
    轉登記權，則被上訴人自應負表見代理授權人之責云云。惟觀之六十八年六月二
    十日委辦土地繼承移轉案件契約書（上證二十五），已載明僅係委由吳易達代理
    辦理遺繼承登記手續，並無提及分管，更未委其辦理移轉應有部分，已如前述，
    難認被上訴人曾授權吳易達將系爭土地應有部分移轉登記與上訴人。次按由自己
    之行為表示以代理權授與他人者，對於第三人應負授權人之責任，固為民法第一
    百六十九條前段所明定，惟我國人民將自己印章交付他人，委託他人辦理特定事
    項者，比比皆是，倘持有印章之該他人，除受託辦理之特定事項外，其他以本人
    名義所為之任何法律行為，均須由本人負表見代理之授權人責任，未免過苛，故
    該項規定，必須本人就某種法律行為確有表見之事實，足使第三人就該法律行為
    信該他人有代理權之存在，始有其適用，倘本人就某種法律行為未曾有表見之事
    實，自無依上開規定，命本人就該法律行為，對於第三人應負授權人責任之理（
    最高法院七十年台上字第六五七號、七十八年度台上字第一二五五號判例參照）
    。經查兩造間就系爭土地並無分管契約存在，已如前述，訴外人吳易達自無權逕
    自將被上訴人卯○○等六人就系爭土地之所有權，以買賣為原因，直接辦理移轉
    登記為被告所有，是上訴人自被上訴人卯○○等六人取得系爭土地，並無法律上
    之原因。又被上訴人卯○○等六人固曾交付印鑑及相關證件等予訴外人吳易達，
    以辦理系爭土地繼承登記，為被上訴人所自陳，惟就被上訴人卯○○等人有何買
    賣或互易系爭土地所有權之表見事實，上訴人並未舉證證明，從而尚難以吳易達
    持有相關證件，即認被上訴人應負表現代理之責。是上訴人所辯，並無理由。
八、從而，兩造間並無買賣契約存在，其先祖就系爭土地並無分管之約定，且系爭土
    地並非上訴人與同宗間交換土地所得。被上訴人就系爭土地並無移轉所有權之意
    思表示，系爭土地實質上所有權仍應屬於被上訴人所有，上訴人取得附表一、二
    所示土地所有權，並無正當權源，則被上訴人本於所有人除去妨害請求權，請求
    上訴人塗銷附表一、二所示土地之所有權移轉登記，以回復被上訴人之原有登記
    ，洵屬有據。
九、不當得利部分：
  (一)被上訴人主張原判決附表四所示二五五之二地號土地，應有部分九十六分之八係
    於七十八年四月二十八日為台北縣鶯歌鎮公所徵收，而兩造間就該土地並無買賣
    關係，為上訴人所是認，上訴人之取得系爭土地所有權，並無正當權源，已如前
    述，則被上訴人本可對上訴人行使不當得利返還請求權，請求上訴人返還系爭土
    地，惟該等土地既經徵收，則被上訴人僅得向上訴人請求土地之代償物即徵收地
    價補償費。
  (二)次按民法第一百二十八條規定，消滅時效自請求權可行使時起算，所謂請求權可
    行使時，乃指權利人得行使請求權之狀態而言。本件被上訴人主張其為系爭不動
    產所有權人，而對上訴人甲○○行使不當得利返還請求權，請求上訴人甲○○返
    還附表四所示土地徵收地價補償費，經查該地係於七十八年四月二十八日為台北
    縣鶯歌鎮公所徵收，則揆諸前揭說明，被上訴人對上訴人甲○○之不當得利請求
    權，係自系爭土地被徵收時起得行使之，從而其請求權並未罹於時效，是上訴人
    此部份所辯，亦無理由，先予敘明。
  (三)經查上開土地之工程征收土地地價補償費為九萬四千零八十元，應扣土地增值稅
    一萬三千一百七十六元，實發金額為八萬零九百零四元，有台北縣鶯歌鎮公所八
    十九年六月二日八九北縣鶯建字第七六二六號函附本院卷可稽，而原所有權登記
    名義人申○○、被繼承人黃則鏗應有部分各四十八分之一，卯○○及被繼承人黃
    天賜、酉○○及黃奕協應有部分各九十六分之一，如依應有部分範圍比例分配上
    開實發補償費，則申○○、黃則鏗之繼承人（被上訴人辛○○、Ｂ○○、宙○○
    、宇○○、地○○、乙○○○、天○○、亥○○，至丑○○因已去世，仍由黃則
    鏗之其餘繼承人繼承）可各得二萬三千五百二十元，卯○○、黃天賜之繼承人（
    被上訴人Ａ○○、己○○、戊○○、黃○○、戌○○）、酉○○之繼承人（被上
    訴人庚○○）及黃奕協之繼承人（被上訴人癸○○、Ｄ○○、子○○、丙○○、
    Ｃ○○、玄○○）各得一萬一千七百六十元，則被上訴人請求依照各該年度公告
    現值計算上訴人就系爭土地之不當得利數額（計算方式如原判決附表七所示），
    較其原得請求之金額為少，仍以其請求之金額為準。是被上訴人此部份請求為有
    理由，應予准許。
九、綜上所述，被上訴人本於民法第七百六十七條規定，請求上訴人塗銷原判決附表
    一、二所示土地之所有權移轉登記，並依民法第一百七十九條規定，請求上訴人
    甲○○給付如原判決附表五所示金額，為有理由，應予准許。原審就該部分判決
    被上訴人勝訴（原判決主文第三項關於「附表四」記載，業經原法院於八十六年
    十月二十四日裁定更正為「附表五」），並就上訴人甲○○給付金錢部分宣告假
    執行，於法並無不合。上訴意旨指摘原判決該部分不當，求予廢棄改判，為無理
    由，應予駁回其上訴。
十、據上論結，本件上訴為無理由，依民事訴訟法第四百四十九條第一項、第七十八
    條、第八十五條第一項前段，判決如主文。
中      華      民      國    八十九    年      九      月      十一    日
                            臺灣高等法院民事第七庭
                                審判長法  官  張  耀  彩
                                      法  官  侯  東  昇
                                      法  官  陳  玉  完
右正本係照原本作成。
如不服本判決，應於收受送達後二十日內向本院提出上訴書狀，其未表明上訴理由者
，應於提出上訴後二十日內向本院補提理由書狀（均須按他造當事人之人數附繕本）
上訴時應提出委任律師或具有律師資格之人之委任狀；委任有律師資格者，另應附具
律師及格證書及釋明委任人與受任人有民事訴訟法第四百六十六條之一第一項但書或
第二項（詳附註）所定關係之釋明文書影本。
中      華      民      國    八十九    年      九      月      十一    日
                                      書記官  徐  惠  莉
附註：
民事訴訟法第四百六十六條之一（第一項、第二項）：
對於第二審判決上訴，上訴人應委任律師為訴訟代理人。但上訴人或其法定代理人具
有律師資格者，不在此限。
上訴人之配偶、三親等內之血親、二親等內之姻親，或上訴人為法人、中央或地方機
關時，其所屬專任人員具有律師資格並經法院認為適當者，亦得為第三審訴訟代理人
。


司法院資訊處製作；財團法人民間司法改革基金會備份。
